【裁判字號】    98,上訴,1825
【裁判日期】    980715
【裁判案由】    偽造文書
【裁判全文】
臺灣高等法院刑事判決                98年度上訴字第1825號
上  訴  人  臺灣桃園地方法院檢察署檢察官
被      告  乙○○
上列上訴人因被告偽造文書案件，不服臺灣桃園地方法院97年度
訴字第471號，中華民國98年3月26日第一審判決（起訴案號：臺
灣桃園地方法院檢察署96年度調偵字第608號），提起上訴，本
院判決如下：
    主  文
上訴駁回。
    理  由
一、公訴意旨略以：被告乙○○基於偽造文書之犯意，先冒用證
    人即告訴人甲○○之名義，製作甲○○同意於民國81年12月
    31日前支付乙○○新臺幣（下同）五十萬元之協議書一份，
    並令不知情之刻印人員偽刻甲○○印章一枚後，蓋用於該協
    議書上，再於96年6 月14日，持該協議書向臺灣桃園地方法
    院聲請支付命令，足以生損害於甲○○，因認被告涉犯刑法
    第二百十六條、第二百十條之行使偽造私文書罪嫌云云。
二、按犯罪事實應依證據認定之，無證據不得推定其犯罪事實，
    又不能證明被告犯罪或其行為不罰者，應諭知無罪之判決；
    刑事訴訟法第一百五十四條第二項及第三百零一條第一項分
    別定有明文。刑事訴訟法上所謂認定犯罪事實之證據，係指
    足以認定被告確有犯罪行為之積極證據而言，該項證據自須
    適合於被告犯罪事實之認定，始得採為斷罪資料。事實之認
    定，應憑證據，如未能發現相當證據，或證據不足以證明，
    自不能以推測或擬制之方法，以為裁判基礎。又刑事訴訟法
    第一百六十一條第一項規定：檢察官就被告犯罪事實，應負
    舉證責任，並指出證明之方法。因此，檢察官對於起訴之犯
    罪事實，應負提出證據及說服之實質舉證責任。倘其所提出
    之證據，不足為被告有罪之積極證明，或其指出證明之方法
    ，無從說服法院以形成被告有罪之心證，基於無罪推定之原
    則，自應為被告無罪判決之諭知。復按告訴人之告訴，係以
    使被告受刑事訴追為目的，是其陳述是否與事實相符，仍應
    調查其他證據以資審認（最高法院二十九年上字第三一○五
    號、三十年上字第八一六號、四十年台上字第八六號、九十
    二年台上字第一二八號及五十二年台上字第一三○○號判例
    分別著有是例）。
三、公訴意旨認被告乙○○涉犯行使偽造私文書罪嫌，係以被告
    於偵查中之供述、證人甲○○及丙○○於偵查中之證述、系
    爭協議和解書及支付命令聲請書等證據為其認定之依據。
四、訊據被告堅詞否認有公訴意旨所指之犯行，辯稱：甲○○在
    80年間向伊借款五十萬元，均未返還，且借據又已遺失，故
    伊再找甲○○簽立系爭和解書，由伊書寫內容後，再交由甲○○蓋章；甲○○原本否認與伊相識，然因看見領班丙○○
    始改稱兩人曾為同事，顯見甲○○所言不實等語。
五、證據能力：
  (一)按被告以外之人於偵查中向檢察官所為之陳述，除顯有不可
    信之情況外，得為證據，刑事訴訟法第一百五十九條之一第
    二項定有明文。又現行刑事訴訟法對於詰問制度之設計，以
    同法第一百六十六條以下規定之交互詰問為實踐，屬於人證
    調查證據程序之一環，與證據能力係指符合法律所規定之證
    據適格，而得成為證明犯罪事實存在與否之證據資格，性質
    上並非相同。偵查中檢察官為蒐集被告犯罪證據，訊問證人
    旨在確認被告嫌疑之有無及內容，與審判期日透過當事人之
    攻防，調查人證以認定事實之性質及目的，尚屬有別。偵查
    中訊問證人，法無明文必須傳喚被告使之得以在場，刑事訴
    訟法第一百八十四條第二項亦僅規定因發見真實之必要，得
    命證人與被告對質，是檢察官偵查中雖未命證人與被告對質
    ，尚非違法。此項未經被告對質之被告以外之人於偵查中向
    檢察官所為之陳述，依刑事訴訟法第一百五十九條之一第二
    項之規定，原則上屬於法律規定為有證據能力之傳聞證據，
    於例外顯有不可信之情況，始否定其得為證據（最高法院九
    十七年度台上字第三三六九號判決要旨參照）。經查，證人
    甲○○、丙○○於偵查中向檢察官所為之證述雖亦屬被告以
    外之人於審判外之陳述，惟被告並未爭執其證據能力，亦未
    具體指明上開證人於偵查中所述有何「顯有不可信之情況」
    存在及提出可供調查之證據，參酌上開說明，上開證人於偵
    查中之證述，即應認有證據能力。
  (二)本件認定事實所引用卷附之其餘證據，檢察官及被告於原審
    行準備程序時均同意有證據能力，且迄於言詞辯論終結前亦
    未提出異議，審酌前開證據均查無有何違反法定程序取得之
    情形，亦無顯有不可信與不得作為證據等情，故均應認為有
    證據能力。
六、本院查：
  (一)證人甲○○於偵查中雖具結證稱：我不認識被告乙○○，對
    被告也完全沒有印象云云（見九十六年度他字第二五五九號
    卷第3頁、第15頁），然其於原審審理時則改口證稱：偵查
    中說對被告沒印象，因為已經十幾年了，人的長相年輕跟老
    了差很多，看不出來云云（見原審卷第45頁）；惟參酌證人
    丙○○於97年1月28日初次至偵查中作證並具結證稱：在場
    的被告及甲○○我都認識，我們十五年前在南亞公司都是同
    一部門的同事等語（見九十六年度調偵字第六○八號卷第17
    頁），暨衡諸被告係在81年離職，距離丙○○該次接受檢察
    官訊問時，約有十年之久，而丙○○仍能當庭辨識被告為其
    多年前同事，顯見被告容貌並未因歲月遞增而產生巨大變化
    ，致使多年未見被告之人，有無法或難以辨認之情，是甲○○上開證詞，即難採信。再依丙○○於原審審理時具結證稱
    ：我與被告及甲○○都在同一家公司、同一部門，至少十年
    以上，我們三人是同事等語（見原審卷第42頁），則被告與
    甲○○之間既曾有多年同事關係，然甲○○竟對被告毫無印
    象，益徵其所述不認識被告云云要難採信。
  (二)證人甲○○於偵查中雖具結證稱：我沒有向被告借過五十萬
    元云云（見九十六年度偵字第二五五九號卷第14頁），然其
    指述與被告之辯解全然不同，其證詞是否可採，即應調查其
    他證據以資審認。經原審向中華郵政股份有限公司函查被告
    帳戶之歷史交易清單後發現，被告於80年5月24日確有一筆
    五十萬元現金提領紀錄，有該公司97年12月12日函附之存簿
    儲金戶存提款詳情表在卷為憑，此與被告於原審審理時供稱
    ：甲○○向我借過一次錢，就是這五十萬元，時間在80 年
    ，等情（見原審卷第72頁），核屬一致，足見被告所辯於80
    年間曾借款五十萬元予甲○○乙情，並非憑空杜撰。反觀證
    人甲○○就其是否認識被告乙情，係為違實之指訴，已如前
    述，則其證詞之憑信性殊值存疑。因之，被告有上開提款紀
    錄可為佐證之供詞，自較證人甲○○於否認其認識被告此違
    實陳述之餘，又否認曾向被告借款五十萬元之片面指訴為可
    採。至證人丙○○雖於偵查及原審審理中曾證稱：當時沒有
    看過或聽過被告借錢給甲○○等語（見九十六年度調偵字第
    六○八號卷第17頁及原審卷第42頁），然向人借貸係表示自
    己經濟狀況不佳，非願四處張揚，而有能力貸與他人金錢者
    基於財不露白的古訓，亦不願四處誇耀，故借款人與貸與人
    均未向第三人講述借貸之事，本即為事理之常，是丙○○雖
    未曾見聞甲○○向被告借款乙情，亦不能因此否定被告曾借
    款予甲○○之事實。
  (三)按刑法上之偽造文書罪，須以足生損害於公眾或他人為成立
    要件，而所謂足生損害，係指他人有可受法律保護之利益，
    因此遭受損害或有受損害之虞而言，若他人對行為人原負有
    制作某種文書之義務而不履行，由行為人代為制作，既無損
    於他人之合法利益，自與偽造文書罪之構成要件不合。刑法
    上之偽造文書罪，須以足生損害於公眾或他人為成立要件，
    故行為人向某甲追索債款，所提出之債券，雖係偽造，但某
    甲對於行為人確負有此項債務，即不足生損害於他人，自與
    上開犯罪之要件不合（最高法院五十年台上字第一二六八號
    、三十年上字第四六五號著有是例）。查證人甲○○於偵查
    中雖證稱：我沒有看過這張和解書，我也沒有蓋過章云云（
    見九十六年度他字第二五五九號卷第15頁），然被告於80年
    間確曾借款五十萬元予甲○○，業經認定如前，且被告於原
    審審理時供稱：在系爭協議書之前有寫借據，因為借據沒有
    寫還款日期；我不記得是催討到第幾次他才提到沒有寫還款
    日期，所以他慢慢還我就好，我們起爭執，就寫和解書等語
    （見原審卷第79、81頁），亦與系爭協議和解書所載：「茲
    本人與乙○○先生因（金錢借貸）事發生糾紛爭執，為息事
    寧人，終止紛爭，本人同意於民國81年12月31日前主動支付
    蕭君新台幣伍拾萬元…」等內容相吻合，堪信被告與甲○○
    間確因借貸事件有所爭執，方會協議撰寫系爭協議和解書。
    被告之辯解，尚堪採信。況縱認系爭協議和解書係被告單方
    所製作，因被告對證人甲○○確有五十萬元之債權，揆諸上
    開判例要旨，該文書內所載借款之內容既屬事實，則該文書
    縱未經甲○○蓋章同意，亦難謂有足生損害於他人或公眾之
    情事，自不得對被告以偽造文書罪相繩。
七、綜上所述，公訴人提出之證據尚不足以形成被告乙○○確有
    公訴意旨所指偽造文書罪行之心證。此外，復查無其他積極
    證據得以證明被告有公訴意旨所指犯行，揆諸前開法律及判
    例要旨，本件既不能證明被告犯罪，原審依法為被告無罪判
    決之諭知。核無違誤。
八、(一)檢察官上訴意旨:(1) 被告雖辯稱因告訴人甲○○曾向
    其借款新臺幣（下同）50萬元，始與告訴人簽立協議和解書
    云云，且經法院向中華郵政股份有限公司函查被告所開立帳
    戶之歷史交易清單，顯示該帳戶於80年5月24日確有一筆50
    萬元之提領紀錄。惟由證人丙○○於審理時證稱：於80年間
    其與被告及告訴人均任職於南亞塑膠公司，3人為同事，其
    擔任領班，被告為現場操作員，當時其年薪約50萬元，而公
    司約自80年開始即以匯款至郵局帳戶之方式支付薪資等語可
    知，以證人丙○○為現場領班而言，年薪僅約50萬元，而被
    告僅為現場操作員，薪資必當低於領班，且既然當時薪資係
    以匯入郵局帳戶方式發放，而從被告前開郵局帳戶明細資料
    顯示，自80年至82年間，被告上開帳戶內所結存之金額最多
    僅有60餘萬元，足見該筆50萬元款項依被告當時之資力狀況
    而言，並非小數額，如被告確曾出借如此鉅額款項予告訴人
    ，理當清楚記得係自何處提領該筆款項，然被告於歷次偵訊
    中，對於究係自何處提領款項一事或答以不記得，或答以不
    確定，亦無法限定究係在何金融機構提領，以供調取相關資
    料，於法院審理時，對於款項來源亦始終語焉不詳，直至法
    院調取被告上開郵局明細資料後，始附和答稱該筆50萬元之
    提領資料即係出借予告訴人款項之來源，其辯解顯然不合常
    理。再者，被告供稱與告訴人僅為一般普通同事，則雙方間
    既無任何特殊交情，何以被告出借如此鉅額款項時，並未留
    下任何證明文件或未要求告訴人提供任何擔保。凡此均顯示
    被告所辯與常理有違。況且縱使被告所有上開郵局帳戶確有
    提領50萬元款項之紀錄，亦僅能證明被告有提領款項，而無
    法證明被告確實有將該筆款項借予告訴人。（2）又告訴人
    、證人陳述有部分前後不符，或相互間有所歧異時，究竟何
    者為可採，法院仍得本其自由心證予以斟酌，非謂一有不符
    或矛盾，即應認其全部均為不可採信；尤其關於行為動機、
    手段及結果等之細節方面，告訴人之指陳，難免故予誇大，
    證人之證言，有時亦有予渲染之可能；然其基本事實之陳述
    ，若果與真實性無礙時，則仍非不得予以採信，最高法院74
    年度台上字第1599號判例可資參照。原審以證人丙○○與被
    告及告訴人既均曾任職於同一公司，證人丙○○可當庭辨識
    被告為其同事，告訴人卻於偵查中證稱不認識被告，而認告
    訴人否認與被告相識之動機及目的可疑。然對於人之相貌之
    記憶與否，涉及個人之記憶能力與主觀識別能力，自不得以
    證人得以辨識被告即遽認告訴人否認與被告相識係別有動機
    。況且，被告所辯有何明顯違背常理之處，已如前述，則告
    訴人之指訴顯較被告之辯解值得採信。(3)原審另以被告辯
    稱：在簽立協議和解書前，原有簽立借據，然因借據未載還
    款日期，嗣後向告訴人催討數次，致起爭執，始簽立協議和
    解書云云，與協議和解書所載之內容相符，而認被告辯稱與
    告訴人間確因借貸事件有爭執，始撰寫協議和解書等情為真
    。然告訴人指訴未見過該協議和解書，則該協議和解書既為
    被告所書立，其內容與被告之辯解相符，自屬當然，亦無法
    以此逕認被告之辯解可採。原審判決未審究及此，即認定被
    告無罪，其判決有可議之處，應屬明顯。(二)本院查:(1)
    被告借款之來源，業經原審查出係來自中華郵政股份有限公
    司之存款，且其存款中亦超過50萬元，顯有能力借款予告訴
    人。(2)丙○○不知被告與告訴人間有無借貸關係，應難認
    有違常情。(3)若依告訴人前所稱與被告不認識，則被告何
    以能以告訴人之名義，書寫協議和解書。(4)被告無自證己
    罪義務，本件被告所提出之事證，或尚有疑義，惟檢察官所
    提出之證據亦無法使法院形成被告確有偽造文書之心證，綜
    上，檢察官上訴指摘原判決不當，為無理由，應予駁回。
據上論斷，應依刑事訴訟法第368條，判決如主文。
本案經檢察官曾忠己到庭執行職務。
中    華    民    國    98    年    7     月    15    日
                  刑事第九庭審判長法  官  陳貽男
                                  法  官  許宗和
                                  法  官  何信慶
以上正本證明與原本無異。
檢察官如不服本判決，應於收受送達後十日內向本院提出上訴書
狀，其未敘述上訴之理由者並得於提起上訴後十日內向本院補提
理由書（均須按他造當事人之人數附繕本）「切勿逕送上級法院
」。
                                  書記官  鄒賢英
中    華    民    國    98    年    7     月    16    日


司法院資訊處製作；財團法人民間司法改革基金會備份。
